臺灣新竹地方法院民事判決  
111年度訴字第54號
原      告  羅兆麟  
訴訟代理人  路春鴻律師
複 代 理人  葉文海  
被      告  羅兆財  
            蔡淑眞  
上列當事人間請求塗銷預告登記等事件，本院於民國111年10月1
9日言詞辯論終結，判決如下：
    主      文
原告之訴駁回。
訴訟費用由原告負擔。
    事實及理由
壹、程序方面
　　按不變更訴訟標的，而補充或更正事實上或法律上之陳述者
    ，非為訴之變更。民事訴訟法第256條定有明文。查原告起
    訴時聲明第一項為：被告羅兆財應將如附表各編號所示土地
    （下合稱系爭土地），於民國110年9月16日以新竹縣新湖地
    政事務所新湖字第88908號設定之預告登記，予以塗銷。嗣
    原告查明上開聲明所載之「88908」係誤繕，乃更正為「889
    80」（見本院卷第147頁），核原告上開所為之變更，僅係
    更正事實上之陳述，非為訴之變更。
貳、實體方面　　　　
一、原告主張：
　㈠原告、被告羅兆財及訴外人羅○○等人均為系爭土地之共有人
    。原告與訴外人羅○○等11位共有人，於110年4月10日依土地
    法第34條之1第1項規定，將系爭土地出售訴外人萬鼎建設有
    限公司（下稱萬鼎公司），並於110年5月18日以新竹關東橋
    郵局125、126號存證信函通知包括被告羅兆財在內之系爭土
    地共有人行使優先承買權，嗣訴外人羅兆豐於期限內行使優
    先承買權，被告羅兆財於110年5月18日、19日收受上開存證
    信函後，並未於期限內異議或行使優先購買權，竟基於通謀
    虛偽之意思表示，於110年9月16日將系爭土地設定預告登記
    （下稱系爭預告登記）及長達10年清償期、擔保債權總金額
    新臺幣（下同）60萬元之普通抵押權（下稱系爭抵押權）予
    其配偶即被告蔡淑眞，阻礙原告及其他共有人依法出售系爭
    土地。
　㈡由被告2人之財產資料以觀，被告羅兆財名下不動產高達13筆
    ，若被告2人間確實存在消費借貸關係，以致有設定擔保債
    權之必要，理應將被告羅兆財名下財產全數進行設定，抑或
    針對被告羅兆財非共有之土地進行設定，以利日後處分；且
    被告羅兆財資產顯高於被告蔡淑眞，實難想像被告羅兆財有
    向被告蔡淑眞借貸之理。此外，系爭土地出賣後，被告羅兆
    財可分配之價金約140萬元，縱被告2人間有消費借貸關係存
    在，此部分之分配款亦足供清償對被告蔡淑眞之債務，實無
    必要設定系爭抵押權做為還款之擔保。
　㈢為此，爰擇一依民法第184條第1項、第767條第1項中段、第8
    21條規定提起本件訴訟，並聲明：
　1.被告羅兆財應將系爭土地於110年9月16日以新竹縣新湖地政
    事務所新湖字第88980號設定之系爭預告登記，予以塗銷。
　2.被告蔡淑眞應將系爭土地於110年9月16日以新竹縣新湖地政
    事務所新湖字第88970號設定之系爭抵押權，予以塗銷。
二、被告共同辯以：被告羅兆財係為擔保對被告蔡淑眞自107年1
    月起至111年1月間代墊之鈴木汽車貸款40餘萬元，及代付10
    8年起GOGORO機車分期2年之刷卡費用，於110年3月30日簽立
    抵押借款契約書，以60萬元做為結算金額之借款債務履行，
    而於110年9月13日設定系爭抵押權，且被告羅兆財在自己所
    有之系爭土地權利範圍內設定抵押權，自無不法侵害他人之
    權利。又被告羅兆財為保全關於土地權利移轉之請求權而設
    定系爭預告登記，依法有據，原告訴請被告塗銷系爭預告登
    記，亦於法無理等語，資為抗辯。並聲明：原告之訴駁回。
三、原告主張其與被告羅兆財為系爭土地共有人，被告羅兆財就
    系爭土地有如附表各編號所示權利範圍。原告與被告羅兆財
    以外之部分共有人於110年4月間，依土地法第34條之1第1項
    規定，將系爭土地出賣萬鼎公司，並通知被告羅兆財等人得
    行使優先購買權，被告2人於110年9月16日在系爭土地上為
    系爭預告登記及系爭抵押權等情，業據提出系爭土地登記第
    一類謄本、土地買賣契約書、郵局存證信函等件為憑（見本
    院卷第13至85頁），並有本院向新湖地政事務所調取系爭預
    告登記及系爭抵押權登記資料在卷可參（見本院卷第101至1
    10頁），且為被告2人所不爭執，堪信為真。
四、本院之判斷：　
　㈠按各共有人，得自由處分其應有部分。民法第819條第1項定
    有明文。應有部分雖為各共有人對於共有物所有權之抽象權
    利比例，然共有人依民法第765條規定既得於法令限制範圍
    內自由處分其所有權，在本質上即與所有權相同。又共有人
    得就其應有部分設定抵押權，為司法院釋字第141號解釋所
    肯認。至預告登記以保全對不動產物權之請求權（債權）為
    目的，具有妨害其所有權登記請求權所為處分無效的物權效
    力及隨同債權讓與移轉的從屬性。共有人依法已得自由處分
    其應有部分，解釋上自得就應有部分為預告登記，然依土地
    法第79條之1第3項規定，預告登記，對於因徵收、法院判決
    或強制執行而為新登記，無排除之效力。
　㈡被告羅兆財僅就其系爭土地權利範圍內為系爭預告登記及設
    定系爭抵押權，業如前述，依前開說明，自屬本於所有權人
    地位合法行使其所有權能，難認有何妨害原告之系爭土地所
    有權或對其構成不法侵害。況被告2人間就系爭抵押權所擔
    保債權部分，業據提出抵押借款契約書為證（見本院卷第13
    7頁），自難徒以被告2人為夫妻關係及被告羅兆財尚有其他
    財產，遽認系爭抵押權係出於通謀虛偽意思表示而設定。至
    原告主張系爭土地依法出售萬鼎公司及已有其他共有人行使
    優先承買權等節，依前開說明，買受人仍得依土地法第79條
    之1第3項規定之方式，不受系爭預告登記限制而取得系爭土
    地所有權，是系爭預告登記並無妨害原告及其他共有人行使
    出賣系爭土地之權利。此外，原告復未舉證被告羅兆財有何
    超過其系爭土地權利範圍非法行使權利，並已害及原告或全
    體共有人之所有權，故原告請求被告2人塗銷系爭預告登記
    及系爭抵押權，難認有據，不應准許。
五、綜上所述，被告羅兆財本於系爭土地共有人地位就其權利範
    圍為系爭預告登記及設定系爭抵押權，屬於依法行使所有權
    範圍，並未逾越其對系爭土地之應有部分，自無妨害原告及
    全體共有人所有權。從而，原告主張依民法第184條第1項、
    第767條第1項中段、第821條規定，請求被告2人塗銷系爭預
    告登記及系爭抵押權，均無理由，應予駁回。
六、本件事證已臻明確，兩造其餘之攻擊防禦方法及所提之證據
    ，經本院斟酌後，認為均不足影響本判決之結果，自無逐一
    詳予論駁之必要。　　　
七、訴訟費用負擔之依據：民事訴訟法第78條。
中　　華　　民　　國　　111 　年　　11　　月　　9 　　日
                  民事第一庭  審判長法  官  李珮瑜
　　　　　　　　　                  法  官  張百見
　　　　　　　　　                  法  官  王凱平
以上正本係照原本作成。
如對本判決上訴，須於判決送達後20日內向本院提出上訴狀。如
委任律師提起上訴者，應一併繳納上訴審裁判費。
中　　華　　民　　國　　111 　年　　11　　月　　9 　　日
                                    書記官  王恬如
　　　　　　　　　　　　　　　　　　
附 表
編號 土地坐落 使用地類別 面積(平方公尺) 羅兆財 權利範圍 1 新竹縣○○鄉○○段000地號 甲種建築用地 207 16分之1 2 新竹縣○○鄉○○段00000地號 甲種建築用地 72 32分之1 3 新竹縣○○鄉○○段00000地號 甲種建築用地 585 16分之1 4 新竹縣○○鄉○○段000地號 農牧用地 590 32分之1 5 新竹縣○○鄉○○段000地號 甲種建築用地 630 16分之1 6 新竹縣○○鄉○○段000地號 甲種建築用地 60 16分之1